臺灣臺北地方法院民事判決　　　　　　　96年度訴字第2018號
原　　　告　乙○○
被　　　告　甲○○
訴訟代理人　余忠益律師
上列當事人間請求債務人異議之訴事件，本院於九十六年四月十
三日言詞辯論終結，判決如下：
    主  文
本院九十六年度執字第四五五○號給付票款執行事件所為之強制
執行程序，應予撤銷。
訴訟費用由被告負擔。
    事實及理由
一、原告主張：原告於民國（下同）96年2月2日接獲被告以本院
    94年度票字第21876號裁定為執行名義所聲請之本院96年度
    執地字第4550號執行命令。惟查，本件被告據以聲請強制執
    行之本票，其到期日為92年7月22日，縱被告前曾聲請對系
    爭本票裁定准予強制執行，惟被告未於請求後6個月內起訴
    ，其時效視為不中斷，故該本票上之權利已於3年屆滿而罹
    於時效，原告依法自得拒絕給付。又被告業於其所提出之96
    年3月29日答辯書自認系爭本票之時效業已完成，而關於被
    告主張原告已拋棄時效利益云云，原告否認之，且原告本身
    係從事法律工作，對於時效完成後之法律效果，自不可能不
    知，如謂原告於時效完成後復主動拋棄時效利益，不僅與常
    情有違，亦不合經驗法則，被告所辯，並非真實，不足採信
    ，爰依強制執行法第14條第2項提起本訴。並聲明：本院96
    年度執字第4550號強制執行事件之強制執行程序應予撤銷。
二、被告則以：本件本票強制執行事件係被告執原告及訴外人劉
    鴻章於92年4月4日所共同簽發新台幣（下同）1,700,000元
    ，到期日為92年7月22日之本票而為本票裁定之請求，上開
    本票時效利益為3年。嗣被告於94年4月7日對系爭本票聲請
    強制執行，並經本院以94年度票字第21876號裁定准許去確
    定。上開裁定確定後固因被告未於6個月內提起訴訟致時效
    完成，惟系爭本票時效完成後，原告與劉鴻章有承認上開票
    據債務而繼續給付票款之事實（94年10月6日匯款90,000元
    ；94年11月15日匯款40,000元；94年11月25日匯款70,000元
    ；95年12月5日親自前往被告住所承諾於同年12月底前匯款
    225,000元，有承諾書可稽；且原告與劉鴻章於96年2月2日
    親自前往被告住所請求撤銷本件執行命令，並承諾系爭票款
    債權尚有1,500,00 0元未給付，應認原告有拋棄時效利益之
    意思表示，原告自不得拒絕給付等語置辯，並請求駁回原告
    之訴。
三、兩造不爭執事項：
  1.原告與其父親劉鴻漳於92年4月4日共同簽發面額為170萬元
    ，到期日為92年7月22日之本票1紙交被告收執。
  2.被告以系爭本票到期原告未為給付，向本院聲請本票裁定，
    經本院於94年4月7日以94年度票字第21876號為准予強制執
    行之裁定確定，被告並執該本票裁定於96年1月16日向本院
    執行處聲請強制執行。
  3.系爭本票170萬元債務，業已清償其中20萬元。
  4.系爭本票於被告向本院執行處聲請強制執行時，該本票債權
    請求權，業經3年時效而完成。
  5.兩造於96年2月2日在被告家中談論系爭本票債務及執行案件
    時，證人吳淑惠確在現場。
四、本院得心證之理由：
（一）本件原告並未於系爭本票債權請求權時效完成後，承認該
      債務而生拋棄時效利益之默示意思表示：
    1.按民法第129條第1項第2款所謂之承認，為認識他方請求
      權存在之觀念表示，僅因債務人一方行為而成立，此與民
      法第144條第2項後段所謂之承認，須以契約為之者，性質
      迥不相同。又債務人於時效完成後所為之承認，固無中斷
      時效之可言，然既明知時效完成之事實而仍為承認行為，
      自屬拋棄時效利益之默示意思表示，且時效完成之利益，
      一經拋棄，即恢復時效完成前狀態，債務人顯不得再以時
      效業經完成拒絕給付（最高法院50年台上字第2868號著有
      判例足參）。又按債務人於時效完成後對於債務所為之承
      認，必須債務人為承認時已知時效完成，而仍為承認債務
      之表示，始可認為其有拋棄時效利益之默示意思表示，若
      債務人不知時效完成，對於其得享受時效利益之事實尚無
      所悉，其所為之承認，自無從推認有默示同意拋棄時效利
      益之意（參照最高法院95台上字第887號亦有裁判意旨）
      。是債權人主張債務人於時效完成後，有為債務之承認，
      自應以債務人明知時效完成之事實，而仍為承認之行為，
      始得推認有默示同意拋棄時效利益之意思存在。
    2.查，系爭本票之到期日為92年7月22日，迄至被告96年1月
      16日向本院執行處聲請強制執行時，該本票債權請求權，
      業經3年時效而完成。而被告提出所有之國泰世華商業銀
      行第000-00-000000-0號活期儲蓄存款存摺節本，雖有劉
      鴻漳於94年11月15日及25日匯款4萬元及7萬元予被告，及
      劉鴻漳書立字據承諾於12月底以前匯款225,000元之事實
      ，但此訴外人劉鴻漳所為，尚與原告無涉。
    3.再查，被告以系爭本票向本院執行處聲請強制執行後，本
      院執行處於96年1月18日核發執行命令，並於96年2月2日
      送達予原告，此有本院調取96年度執字第4550號案卷審核
      屬實，是原告應是96年2月2日當日得知被告以系爭本票裁
      定對其聲請強制執行，並對其工作處所之薪資債權為扣押
      命令，再參酌被告聲請傳訊之證人吳淑蕙，於本院96年4
      月13日審理時到庭證稱：「我在今（96）年2月2日下午2
      點多，我剛好拿東西到被告的家裡，原告及其父親也在被
      告家裡喝咖啡。」「當時我坐下來，我聽到原告親口說要
      被告退出執行告狀，不要強制執行，並說他會把福興路的
      房子賣掉，並將150萬元及1萬3千多元的執行費還給被告
      。」「當天被告說如果原告將錢還給他，被告就會撤銷執
      行案。」「後來會去，是因為原告的父親說他的兒子要到
      被告家裡，所以打電話到我家，希望我到被告家裡，請我
      去說服被告撤銷執行案，因為原告的父親與我都是客家人
      。」「我要走之前原告沒有簽，原告本來說要簽書面資料
      承諾還錢，被告撤回執行。但我走之後，原告有沒有簽，
      我不知道。當時我有聽到被告說，只要原告還錢，就會撤
      銷執行。」「（問: 當天是否有提到票據請求權的時效已
      經消滅的事情？）沒有。原告一直很緊張要被告撤銷執行
      ，他的房子要儘速賣出，並表示要將錢還給被告，請被告
      撤回執行。」等語，顯見原告於接獲本院執行命令當日即
      急赴被告家中，希望能要求被告撤銷強制執行，縱使原告
      為習法之人，於此倉促情形下，是否得明知系爭本票債權
      業已時效完成而消滅，不無疑義。
    4.再者，若原告明知時效完成之事，依常理，原告懂法、識
      法，豈有於當日談判協商時，不以時效完成為由，迫使被
      告退讓之理，然原告於協商當日，對於時效完成之事，隻
      字未提，由此可證，原告於96年2月2日於被告家中與被告
      商談時，並不知悉系爭本票債權業已時效完成之事，縱使
      原告當日有為債務承諾之表示，但因欠缺「明知時效完成
      」之主觀認識，揆諸上開最高法院見解，自不得逕予推認
      原告有默示同意拋棄時效利益之意思存在。
（二）系爭本票債權，業已時效完成而消滅，原告得拒絕給付，
      並據以提起債務人異議之訴：
    1.按時效完成後，債務人得拒絕給付。民法第144條第1項定
      有明文。執行名義成立後，如有消滅或妨礙債權人請求之
      事由發生，債務人得於強制執行程序終結前，向執行法院
      對債權人提起異議之訴，請求撤銷強制執行程序，強制執
      行法第14條第1項亦有明文。又強制執行法第14條所定債
      務人異議之訴，以排除執行名義之執行力為目的，各該條
      所謂強制執行程序終結，係指執行名義之強制執行程序終
      結而言，執行名義之強制執行程序，進行至執行名義所載
      債權全部達其目的時，始為終結。故執行名義所載債權，
      未因強制執行全部達其目的以前，對於某一執行標的物之
      強制執行程序雖已終結，債務人自得提起異議之訴。最高
      法院87年度台上字第2989號著有裁判意旨足參。
    2.本件被告據以強制執行之執行名義為本院94年度票字第21
      876號本票裁定，金額為170萬元，該本票裁定之確定日期
      為94年4月26日，惟系爭本票債權於執行名義成立後，即
      於94年7月21日屆滿3年之時效期間，是系爭本票債權請求
      權，業已經時效完成而消滅，原告自得拒絕給付，而屬於
      執行名義成立後，有妨礙債權人請求之事由發生。且本件
      強制執行程序本院僅於96年2月14日核發移轉命令，並於
      96 年3月21日送達予原告工作處所即理律法律事務所收受
      ，並據以按月扣薪清償債務，迄今系爭執行名義所載之17
      0萬元債權並未全部受償，是本件強制執行程序並未終結
      甚明，是原告主張系爭執行名義成立後，有妨礙債權人請
      求之事由發生，且本件強制執行程序並未終結，並據此請
      求撤銷該強制執行程序，即屬有據，為有理由。
五、綜上所述，本件被告據以強制執行之執行名義，即本院於94
    年4月7日以94年度票字第21876號所為之本票裁定，金額為
    170 萬元，該本票裁定之確定日期為94年4月26日，惟系爭
    本票債權於執行名義成立後，即於94年7月21日屆滿3年之時
    效期間，且原告於時效完成後，並未於明知時效完成之事，
    而仍為債務承認之行為，致有發生默示同意拋棄時效利益之
    結果，是原告於時效完成後，自得拒絕為債務之給付，而屬
    於執行名義成立後，有妨礙債權人請求之事由發生，且本件
    執行程序並未終結，從而，原告據以主張撤銷本院96年度執
    字第4550號給付票款執行事件所為之強制執行程序，應予撤
    銷，洵屬有據，為有理由，應予准許。
六、兩造其餘之攻擊或防禦方法及未經援用之證據，經本院斟酌
    後，認為均不足以影響本判決之結果，自無逐一詳予論駁之
    必要，併此敘明。
七、結論：
    本件原告之訴為有理由，依民事訴訟法第78條，判決如主文
    。
中　　華　　民　　國　　96　　年　　4 　　月　　30　　日
                    民事第五庭法　    官　陶亞琴
以上正本係照原本作成
如對本判決上訴，須於判決送達後20日內向本院提出上訴狀
中　　華　　民　　國　　96　　年　　5 　　月　　4 　　日
                  　　　　　　法院書記官　吳芳玉
